【裁判字號】    99,訴,1096
【裁判日期】    991221
【裁判案由】    毒品危害防制條例
【裁判全文】
臺灣臺北地方法院刑事判決              99年度訴字第1096號
公  訴  人  臺灣臺北地方法院檢察署檢察官
被      告  呂昌勳
選任辯護人  楊偉奇律師
上列被告因毒品危害防制條例案件，經檢察官提起公訴（99年度
偵字第4550號），本院判決如下：
    主  文
呂昌勳幫助施用第二級毒品，處有期徒刑肆月，如易科罰金，以
新臺幣壹仟元折算壹日。扣案之行動電話壹支（含SIM卡：00
00000000號壹枚），沒收。
    事  實
一、呂昌勳明知大麻係毒品危害防制條例第2條第2項第2款所規
    定之第二級毒品，不得非法持有及施用，且知悉委請其擔任
    室內設計工作之朋友郭煥青（未據移送偵辦）亦有施用大麻
    之惡習，竟基於幫助郭煥青施用第二級毒品大麻之犯意，於
    民國99年1月26晚間10時24分許，呂昌勳以其持用之門號000
    0000000號行動電話撥打郭煥青持用之門號0000000000 號行
    動電話聯絡時，因郭煥青於電話中央請幫忙購買10公克之大
    麻以供施用，呂昌勳竟應允代為洽購毒品事宜，並隨即以其
    上開門號撥打陳宣衛（未據起訴）持用之門號0000000000號
    行動電話，確認陳宣衛有大麻10公克可供出售並與其相約於
    翌（27）日中午再以電話聯繫買賣大麻事宜後，呂昌勳即回
    電與郭煥青，向其回報已談妥大麻之購買事宜，並約定翌日
    中午再與其聯絡。嗣翌日下午某時許，呂昌勳依約至郭煥青
    位於臺北市○○路之住處樓下，向郭煥青收取新台幣（下同
    ）1萬元後，再到臺北市○○路、仁愛路口向陳宣衛購買價
    值1萬元之10公克大麻而持有後，再回到上述郭煥青住處將
    代購所得之大麻1包悉數交予郭煥青供其施用。嗣為警於99
    年2月9日上午9時25分許，持本院核發之搜索票，在呂昌勳
    位於臺北市大安區○○○路○段219巷13樓住處查獲，並扣得
    呂昌勳所有供聯絡代購本件大麻所用之NOKIA廠牌行動電話
    （含0000000000號SIM卡）1支，及其所有供自身施用毒品之
    大麻1袋（驗餘淨重0.442公克）、大麻吸食煙斗7組、錫箔
    煙斗1支、橘色一粒眠23粒、紅色一粒眠2粒等物。
二、案經臺北市政府警察局大安分局報告臺灣臺北地方法院檢察
    署檢察官偵查起訴。
    理  由
壹、程序部分
    按被告以外之人於審判外之言詞或書面陳述，除法律有規定
    者外，不得作為證據；又被告以外之人於審判外之陳述，雖
    不符合同法第159條之1至第159條之4之規定，但經當事人於
    審判程序同意作為證據，法院審酌該言詞陳述或書面陳述作
    成時之情況，認為適當者，亦得為證據。刑事訴訟法第159
    條第1項及第159條之5第1項分別定有明文。本案當事人就下
    述證據方法之證據能力，於言詞辯論終結前均同意作為證據
    ，而經本院審酌各該證據方法之作成時，並無其他不法之情
    狀，均適宜為本案之證據，依刑事訴訟法第159條之5之規定
    ，有證據能力。
貳、實體部分
一、認定犯罪事實所憑證據及理由：
  (一)本案被告呂昌勳確有受證人郭煥青央請代購大麻，而向陳宣
    衛洽購毒品事宜之事實，迭經被告於警詢、偵訊、本院準備
    程序及審理時坦承不諱，復經證人郭煥青於偵訊及本院審理
    時結證稱：伊以前住外國時有吸食大麻，98年底要出國前有
    跟被告聊天，知道被告有朋友在使用大麻，且現在都是以「
    餅乾」稱呼大麻，伊有詢問被告價錢，後來出國再回國後剛
    好有國外朋友一起來，所以想說一起用，就打電話給被告請
    其幫忙找大麻，伊打電話給被告隔天，被告來樓下跟伊拿1
    萬元，然後再去拿大麻，接著才再回來伊住處將大麻1整包
    交給伊，並說裡面有10克，從被告拿錢到交大麻給伊間隔沒
    有很久，都是當天下午等語大致相符，復有被告以其所持用
    門號0000000000號行動電話撥打證人郭煥青所持用門號0000
    000000號行動電話及陳宣衛持用門號0000000000號通訊監察
    譯文1份、通連調閱查詢單、門號0000000000號申登人資料
    查詢單等在卷可佐（見97偵4550號卷第22、29、30、64頁）
    ；再者，郭煥青確有施用第二級毒品大麻之習慣，而被告交
    付與郭煥青之物確為大麻且業經郭煥青施用等情，亦據被告
    供承、證人郭煥青於本院審理時證述：「（自己有無用大麻
    ？）我在國外有用過，在台灣也有用過，在台灣用的第一次
    就是這次。」等語明確，足見被告代為購買並交付證人郭煥
    青施用之物品，確為大麻，且郭煥青亦有施用該大麻等情，
    洵屬無誤。
  (二)按以營利之意圖，而交付毒品與他人，並收取對價者，應論
    以販賣毒品罪；苟非基於營利之意圖，而以原價或低於原價
    有償轉讓毒品與他人者，僅得以轉讓毒品罪論處；若無營利
    之意圖，僅基於幫助施用毒品者取得毒品之目的，而出面代
    購，或合資購買，並分攤價金、分享毒品者，則屬應否成立
    施用毒品罪或其幫助犯之範疇，三者行為互殊，且異其處罰
    （最高法院97年度台上字第1864號判決意旨參照）。是販賣
    毒品之所謂販賣行為，係行為人基於營利之目的，而販入或
    賣出毒品而言，換言之，販賣毒品者，其主觀上須有營利之
    意圖，且客觀上有販賣之行為，始足當之。本案檢察官起訴
    書雖認被告係基於營利意圖，在99年1月27日下午某時，以1
    萬元之代價，販售10公克之大麻予證人郭煥青。惟起訴書認
    定被告上開犯嫌所憑依據，乃係證人郭煥青具結證稱伊有請
    被告幫其拿大麻，被告後來有拿1小袋大麻給伊，伊有給被
    告1萬元等語（見97偵4550號卷第60頁），以及被告暨證人
    郭煥青所使用門號0000000000、0000000000號行動電話之通
    訊監察譯文（見97偵4550號卷第58、75頁）。然依上開被告
    與郭煥青於99年1月26日晚間10時24分至26分許之行動電話
    通訊監察譯文及證人郭煥青之證述，僅足認被告於99年1 月
    26日晚間經郭煥青詢問有無大麻後，電詢陳宣衛確認其有大
    麻可供出售，並於翌日下午先向郭煥青收取1萬元後，隔些
    時許再交付大麻與郭煥青之事實，尚無足遽認被告有營利之
    意圖。是尚難僅因被告向證人郭煥青收取毒品價金，即據以
    推認被告應有獲利意圖。況觀諸前述被告與郭煥青、陳宣衛
    之通訊監察譯文，於99年1月26日晚間10時24分、25分：「B
    （即受話者郭煥青）：問你一下。乾旱解除了嗎？。A（即
    發話者呂昌勳）餅乾？。B：有唷。A：有阿？B：那多快？A
    ；多快？B：明天？A：我問一下好不好我也不知道。‧‧‧
    B：明天中午可以嗎？A：真的假的啦？B：真的。A：那你等
    我電話我馬上問。B：好，掰。」、「B：喂。A：我忘了問
    一樣東西。B：嗯。A：數量，就一瓶酒就可以阿。A：OK！
    好，瞭解，B：嗯，掰」等語，被告緊接於同日晚間10時27
    分電詢陳宣衛：「A（即發話者呂昌勳）喂，我要10，明天
    中午前可以嗎？：B：（即受話者陳宣衛：10？A：對B：好
    阿。可以嗎？B：應該可以。A：應該可以是不是？）B：對
    阿。A：好那我要2。B：好，掰掰。A：掰，你再給我電話」
    。B：我再跟你講喔！A：嗯，明天中午前喔」等語後，旋又
    撥打郭煥青上開電話並告知：「B（即受話者郭煥青）哈囉
    ！A：OK！B：OK？A：對，明天中午。‧‧‧B：那你什麼時
    候要過來拿還是明天見面？A：中間差個5分鐘、10分鐘，OK
    啦。B：你身上有是不是？沒有，他剛也沒有叫我先準備錢
    給他。B：喔。‧‧‧B：謝謝你，那我明天中午前等你電話
    。‧‧‧」等語，可知本件被告係受證人郭煥青之託而代為
    購買大麻，並非由被告主動要約，且自被告與證人郭煥青認
    識迄案發之日，證人郭煥青係第1次主動要求被告代購大麻
    乙情，業據證人郭煥青證述在卷（本院卷二第21頁）。參以
    ，被告郭煥青證稱，其與被告係認識多年之朋友，本案事發
    當時其正委請從事室內設計工作之被告為其裝潢房屋，彼此
    常見面，聊天之間知道彼此均有施用大麻之習慣等語，其彼
    此相互以電話聯繫毒品一事，實屬事理之常。本院衡諸被告
    與證人郭煥青本有情誼，且均有施用毒品之習慣而常有聯繫
    ，則被告在證人郭煥青主動詢問下，代向陳宣衛購買10公克
    之大麻後，旋即悉數交予證人郭煥青等事實，被告自非無可
    能係基於雙方情誼而代為購買，在無其他確切證據證明被告
    有從中賺取差價或扣取毒品之情形下，尚難遽認被告即有營
    利意圖而有販賣犯行。
  (三)綜上所述，本案事證明確，被告幫助施用第二級毒品大麻之
    犯行洵堪認定，應依法論科。
二、論罪科刑理由：
  (一)按大麻係屬毒品危害防制條例所稱之第二級毒品。且按若無
    營利之意圖，僅基於幫助施用毒品者取得毒品之目的，而出
    面代購者，係屬應否成立施用毒品罪之幫助犯的範疇，本件
    被告明知郭煥青欲施用第二級毒品大麻，而為郭煥青聯繫陳
    宣衛，並向其購得第二級毒品大麻，再交付予郭煥青施用，
    而對郭煥青施用第二級毒品之行為予以幫助，屬幫助犯。又
    幫助犯係指幫助他人犯罪者，即以正犯犯罪為要件，至該正
    犯事後是否受刑罰執行，並不影響幫助犯之成立，是郭煥青
    施用第二級毒品大麻後，不論是否遭起訴及判刑，本件幫助
    施用者之被告，仍具幫助他人犯罪之行為屬性，均應成立施
    用毒品之幫助犯（最高法院97年度臺上字第4108號判決意旨
    參照）。是核被告所為，係犯刑法第30條第1項、毒品危害
    防制條例第10條第2項之幫助施用第二級毒品罪。被告所犯
    幫助施用第二級毒品，屬幫助他人實行犯罪之行為，爰依刑
    法第30條第2項規定，按施用第二級毒品正犯之刑減輕之。
    又被告於幫助郭煥青施用第二級毒品大麻前持有毒品之行為
    ，為該幫助行為所吸收，不另論罪。公訴意旨雖認被告係犯
    毒品危害防制條例第4條第2項之販賣第二級毒品罪嫌，惟本
    案公訴人並不能證明被告確有販賣犯行，業如前述，然檢察
    官已於起訴書事實欄詳載被告持有大麻及交付大麻予證人郭
    煥青之事實，核與被告幫助施用毒品犯行之社會基本事實相
    同，應依刑事訴訟法第300條之規定，變更起訴法條而為判
    決。
  (二)爰審酌被告前於93年間，因施用毒品案件，經依本院93年度
    毒聲字第953號裁定送觀察、勒戒後，認無繼續施用毒品傾
    向，於93年5月7日執行完畢出所，由臺灣臺北地方法院檢察
    署檢察官以93年度毒偵字第141號為不起訴處分確定（此有
    被告之臺灣高等法院被告前案紀錄表在卷可按），曾有施用
    毒品之前科，竟觸犯本件幫助他人施用第二級毒品犯行，業
    已危害社會秩序，助長毒品之交易與流通，戕害他人身心健
    康，危害社會秩序，行為有所不該，然考量被告幫助代為購
    買之大麻數量非鉅，幫助施用之對象亦僅1人，並衡酌被告
    高職畢業之智識程度、現以從事室內設計為業，暨犯罪後均
    坦承犯行，態度尚屬良好等一切情狀，量處如主文所示之刑
    ，並諭知易科罰金之折算標準。又扣案之NOKIA廠牌行動電
    話（含門號0000000000號SIM卡）1支，係被告所有，業據被
    告供明在卷（見本院卷二第49頁背面），且屬供被告犯本案
    幫助施用第二級毒品罪所用之物，自應依刑法第38條第1項
    第2款之規定宣告沒收。至其餘扣案之大麻吸食煙斗7組、錫
    箔煙斗1支、大麻梗及大麻（淨重0.464公克，驗餘淨重0.44
    2公克）、橘色一粒眠23粒、紅色一粒眠2粒等物，雖係被告
    所有，然被告稱係供其自己施用之物，且無證據證明與本案
    被告之幫助施用犯行有關，爰不為沒收之諭知，附此敘明。
據上論斷，應依刑事訴訟法第299條第1項前段、第300條，毒品
危害防制條例第10條第2項，刑法第11條前段、第30條第1項前段
、第2項、第41條第1項、第38條第1項第2款，判決如主文。
本案經檢察官郭力菁到庭執行職務。
中    華    民    國    99    年    12    月    21    日
                  刑事第十五庭  審判長法  官  廖紋妤
                                      法  官  李小芬
                                      法  官  莊書雯
上正本證明與原本無異。
如不服本判決應於收受送達後10日內向本院提出上訴書狀，並應
敘述具體理由；其未敘述上訴理由者，應於上訴期間屆滿後20日
內向本院補提理由書（均須按他造當事人之人數附繕本）「切勿
逕送上級法院」。
                                      書記官  葉宜玲
中    華    民    國    99    年    12    月    21    日
毒品危害防制條例第10條
施用第一級毒品者，處 6 月以上 5 年以下有期徒刑。
施用第二級毒品者，處 3 年以下有期徒刑。

司法院資訊處製作；財團法人民間司法改革基金會備份。
